【裁判字號】    98,勞訴,36
【裁判日期】    981229
【裁判案由】    給付職業災害補償金
【裁判全文】
臺灣臺南地方法院民事判決              98年度勞訴字第36號
原      告  丙○○
訴訟代理人  郭家祺律師
被      告  台南縣大內鄉公所
法定代理人  丁○○
訴訟代理人  禎和律師
上列當事人間請求給付職業災害補償金事件，經本院於民國98年
12月15日言詞辯論終結，判決如下：
    主      文
原告之訴及假執行之聲請均駁回。
訴訟費用新台幣玖仟肆佰壹拾元由原告負擔。
    事實及理由
一、本件原告起訴主張：
（一）原告於民國96年6月份受雇於被告台南縣大內鄉公所從事
      雜草修剪工作，並依被告之指示在為內江蒙舊鐵路往後掘
      內郭道路及後掘往後山武靈宮產業路為雜草修剪。原告於
      96年6月8日工作操作除草機時，除草機噴出小石頭擊破原
      告戴在臉上的眼鏡鏡片，使眼鏡鏡片的破片插入原告的左
      眼球，導致原告左眼球破裂併角膜撕裂傷、左眼外傷性白
      內障之職業災害，並進行左眼角膜縫合、白內障摘除手術
      ，依國立成功大學醫學院附設醫院（以下簡稱成大醫院）
      97年4月7日之診斷：原告左眼目前矯正視力為零點零貳，
      因目前治療尚未完成，左眼視力有恢復的可能性。然而，
      原告至今左眼仍未痊癒，仍持續治療中。原告之工資為日
      薪新台幣2,350元，有大內鄉公所之工人點檢簿及工資領
      據乙份及薪資扣繳憑單乙份可參。
（二）按「各投保單位應為其所屬勞工辦理投保手續及其他有關
      保險事務」，勞工保險條例第10條第1項訂有明文。又，
      被保險人因執行職務而致傷害或職業病不能工作，以致未
      能取得原有薪資，正在治療中者，自不能工作之第四日起
      ，發給職業傷害補償費或職業病補償費；被保險人遭遇職
      業傷害或罹患職業病，經治療後，症狀固定，再行治療仍
      不能期持其治療效果，經保險人自設或特約醫院診斷為永
      久失能，並符合失能給付標準規定發給一次金者，得按其
      平均月投保薪資，依規定之給付標準，增給百分之五十，
      請領失能補償費，勞工保險條例第34條、第54條第一項訂
      有明文。又投保單位不依本條例之規定辦理投保手續者，
      按自雇用之日起，至參加保險之日止應負擔之保險費金額
      ，處以二倍罰鍰，勞工因此所受之損失，並應由投保單位
      依本條例規定之給付標準賠償之。又，按「勞工因遭遇職
      業災害而致死亡、殘廢、傷害或疾病時，雇主應依左列規
      定予以補償，但如同一事故，依勞工保險條例或其他法令
      規定，已由雇主支付費用補償者，雇主得予抵充之；一勞
      工受傷或罹患職業病時，雇主應補償其必需之醫療費用…
      。二勞工在醫療中不能工作時，雇主應按其原領工資數額
      予以補償…。三勞工經治療終止後，經指定之醫院診斷，
      審定其身體遺存殘廢者，雇主按其平均工資及其殘廢程度
      ，一次給付殘廢補償…。」，勞動基準法（以下簡稱勞基
      法）第59條第一、二、三款訂有明文。因被告並未替原告
      投保勞工保險，故被告自應依上開規定賠償原告以下之金
      額：
    1.必需之醫療費用61,686元
      (1)醫藥費：49,086元。
      (2)往返醫院之交通費：12,600元。
    2.醫療中不能工作之原領工資數額：
      (1)原告發生職業災害前原領工資為每日2,350元，平均每
        月可工作天數為22天，故每月工資應為51,700元（計算
        式：2,35022=51,700）
      (2)原告至今仍未痊癒仍需持續治療，故仍屬醫療中不能工
        作，惟不能工作之天數究竟是幾天，難謂無鑑定之必要
        ，故原告先請求一年份不能工作之原領工資，計為
        520,400元（計算式：51,70012月=620,400）。嗣後
        再依實際不能工作之天數為擴張或減縮。
（三）對被告抗辯之陳述：
    1.兩造間確實有僱傭關係，有下列證據可證明：
      (1)依原告提出被告所製作之工人點檢簿及工資領據：被告
        給付原告「工資」，而非「承攬之報酬」。而所謂工資
        ，當然係指僱傭關係之工資而言。
      (2)依被告開給原告96年度之薪資扣繳憑單，所得類別上列
        為「薪資」，若兩造無雇傭關係存在，為何所得類別列
        為薪資？
    2.查被告大內鄉公所是透過大內鄉代表會主席先向原告說明
      工作（雜草剪修）的地點、路段，代表會主席並向原告說
      明一天的工資約一千餘元，但確定之金額並未說清楚，一
      天工作八小時，做完為止，做幾天算幾天的工資。原告是
      在96年7月2日請款時才知道一天工資2,350元。開始工作
      的日期96年6月4日，是由被告大內鄉公所指示的日期。工
      作的第一天上午，大內鄉公所還派出一位女性職員（原告
      不知其姓名）在現場監督，並對原告指示原告道路兩旁的
      雜草要清除的範圍。
    3.被告大內鄉公所並未要求原告在三日內完成工作，因為事
      實上該路段的雜草剪修工作也不可能在三天內完成，如果
      大內鄉公所有要求原告在三天內完成工作的話，原告發現
      三天做不完時，理應會在第三天先向公所要求延展幾天才
      對，但被告並未抗辯原告有先要求展延完工日期，反而是
      辯稱原告在請款時稱多做了半天，希望被告貼補酬勞所以
      被告才給付三天半工資云云。況且，原告在96年6月8日上
      午受傷時，當時工作的進度，還有約二公里的路段尚未做
      完。
    4.原告當時因受傷嚴重，故並未及時告知鄉公所，但有告知
      村長的夫人甲○○○。
    5.被告又辯稱:本件修剪雜草之道路，適位於原告自有田地
      旁，原告應係同時對自有田地之雜草剪修致不慎傷及眼睛
      云云。原告否認之。查原告受傷之事發地點，距離原告自
      己的田地（果園）有超過一公里之遠，且原告自家果園種
      植酪梨及芭樂，並在緊鄰道路的兩旁鋪上水泥以防止雜草
      叢生，故原告並無必要在系爭路段剪修雜草時，趁隙返回
      自家果園剪修雜草。
（四）爰聲明：
    1.被告應給付原告682,086元，暨自起訴狀繕本送達翌日起
      至清償日止按週年利率百分之五計算利息。
    2.訴訟費用由被告負擔。
    3.原告願供擔保請准宣告假執行。
二、被告之聲明及抗辯：
（一）兩造間並無僱傭關係：查原告並非被告之員工，與被告間
      並無僱傭關係存在，自無勞基法之適用，亦非勞工保險條
      例規定之投保對象。
（二）兩造就「內江蒙正舊鐵路往後掘內郭道路」及「後掘往後
      山武靈宮產業道路」雜草修剪工作，應成立承攬關係：
    1.按稱僱傭者，謂當事人約定，一方於一定或不定之期限內
      為他方服勞務，他方給付報酬之契約。而稱承攬者，則謂
      當事人約定，一方為他方完成一定之工作，他方俟工作完
      成，給付報酬之契約，民法第482條及第490條第1項分別
      定有明文。參酌勞動基準法規定之勞動契約，指當事人之
      一方，在從屬於他方之關係下，提供職業上之勞動力，而
      由他方給付報酬之契約；可知，僱傭契約乃當事人以勞務
      之給付為目的，受僱人於一定期間內，應依照僱用人之指
      示，從事一定種類之工作，且受僱人提供勞務，具有繼續
      性及從屬性之關係。而承攬契約之當事人則以勞務所完成
      之結果為目的，承攬人只須於約定之時間完成一個或數個
      特定之工作，與定作人間並無從屬關係，可同時與數個定
      作人成立數個不同之承攬契約，二者性質並不相同（最高
      法院94年度台上字第573號判決意旨參照）。
    2.查前開雜草修剪工作，兩造約定由原告自行持機具施工3
      日完成由被告給付報酬（報酬金額以一日2,350元計算，
      遠高於有僱傭關係之雜工每日工資1,200元），即工作時
      間由原告彈性自訂，除草機具、燃油及保護設備均由原告
      自行提供，原告無須打卡或簽到，不受被告之監督管理，
      且同期間可為多人從事多種不同工作，故原告並無專為被
      告服勞務、受被告指揮監督之情，與被告亦無從屬性及繼
      續性之關係，揆之前開最高法院判決意旨，兩造間顯為承
      攬關係，而非僱傭關係。
    3.次查被告亦否認原告之眼睛受傷係因承攬本件工作造成，
      蓋本件修剪雜草之道路，適位於原告自有田地旁，原告應
      係同時對自有田地之雜草修剪，致不慎傷及眼睛，否則若
      係修剪本件承攬之道路雜草，原告於受傷時(6月8日)應會
      通報告知被告，惟原告並未告知被告，被告係至7月初原
      告辦理請款時方知原告眼睛受傷情事，可徵原告之眼睛受
      傷，應非承攬本件工作所致，另原告於受傷時未告知被告
      ，亦可證兩造間絕無僱傭關係。
（三）基上所陳，兩造既無僱傭關係存在，本件亦無勞動基準法
      、勞工保險條例之適用，則原告主張依勞基法第59條規定
      請求醫療費用、醫療中不能工作之工資數額及殘廢補償等
      ，顯無理由。
（四）爰聲明，求為判決如主文所示。
三、得心證之理由：
（一）按勞工因遭遇職業災害而致傷害，雇主應補償其必需之醫
      療費用；勞工在醫療中不能工作，雇主並應按其原領工資
      數額予以補償，固為勞基法第59條第1款、第2款所明定。
      惟據此條款請求補償者，須與其所指之僱主之間，有適用
      勞基法之勞動契約關係存在，始足當之。而勞基法之制定
      為國家勞動保護政策之一環，關於適用勞基法之對象，應
      認僅以具有從屬關係之勞動契約為限。易言之，勞動契約
      係指當事人之一方，在從屬於他方之關係下，提供職業上
      之勞動力，而由他方給付報酬之契約，就其內涵言，勞工
      與雇主間之從屬性，一般學理上認具有下列特徵：(1)人格
      上從屬性：係指勞工提供勞務之義務的履行係受雇主之指
      示，決定勞務義務之給付地點、給付時間、給付量與勞動
      強度、勞動過程，雇主並得支配勞工之人身、人格，且在
      勞工有妨礙企業生產秩序或運作情形時，更得給予懲戒等
      ；(2)經濟上從屬性：係指受僱人並不是為自己之營業勞動
      而是從屬於他人，為該他人之目的而勞動，勞方之勞動力
      須依賴雇主生產資料始能進行，而雇主對工資及其他勞動
      條件等契約內容亦有決定性之控制。除上開從屬性外，另
      有所謂組織上從屬性，即勞工納入雇方生產組織體系，並
      與同僚間居於分工合作狀態，最高法院96年度臺上字第
      2630號裁判亦同此解。又按稱承攬者，謂當事人約定，一
      方為他方完成一定之工作，他方俟工作完成，給付報酬之
      契約，民法第482條、第490條分別定有明文。是具從屬關
      係之勞動或僱傭契約，與承攬關係固同屬供給勞務之契約
      ，惟前者以供給勞務本身為目的，除供給勞務外，別無其
      他目的，受僱人於一定期間內，應依照僱用人之指示，從
      事一定種類之工作，且受僱人提供勞務，具有繼續性及從
      屬性之關係；至承攬關係則以一定工作之完成為目的，供
      給勞務僅為手段，定作人對於承攬人所提供之勞務並無指
      揮監督之權，承攬人只須於約定之時間完成一個或數個特
      定之工作，與定作人間無從屬關係，甚可同時與數位定作
      人成立數個不同之承攬契約，二者性質並不相同。是以有
      無具備從屬關係，須以提供勞務有無時間、場所之拘束性
      ，以及對勞務給付方法之規制程度，雇主有無一般指揮監
      督權等為中心，再參酌勞務提供有無代替性，報酬對勞動
      本身是否具對價性等因素，作一綜合判斷。
（二）本件原告主張兩造間係成立僱傭之勞動契約關係，非承攬
      關係，並有勞基法適用，被告則否認上情，辯稱兩造間係
      承攬關係，並以前情詞置辯，是本件兩造間之契約性質為
      何，自應就其契約之實質關係為判斷。經查：
    1.原告提出被告製作之「工人點檢簿及工資領據」一紙（見
      本院98年度新勞調字第2號卷第14頁）及原告96年度各類
      所得扣繳暨免扣繳憑單為證，以其上記載為「工資」、「
      薪資」，故兩造間為僱傭契約云云。然查，勞務契約是否
      屬於適用勞基法之勞動契約，應從實質關係探究，並非憑
      「工資」或「薪資」一語即足斷定。
    2.查被告對上開「工人點檢簿及工資領據」為其所製作並不
      爭執，該領據形式之真正應可認定。而同樣列名於上開領
      據之證人戊○○，就其與被告間之契約內容，到庭證稱：
      「（問：大內鄉公所是否有託你去除草？）是的。（問：
      當初是何人出面向你說的？）是證人乙○○。（問：說的
      條件如何？）路段看多遠，約2公里多包給我做，工具都
      要我準備，錢是一日2,350元。（問：一日2,350元是如何
      得出的？）我是用標的，這個價格我是標的。（問：是否
      有說工作幾日？幾個人去標？）有，兩日。有三個人出標
      ，其他人標比較高，所以我得標。（問：與鄉公所是否約
      定一定要兩日完工？）公所是說一定要兩日做好，若超過
      也只能算兩日的錢。（問：有無說明只能你做?可以讓人
      代工或幫忙嗎？）沒有說到這些。（問：有規定幾點開工
      ？工作至幾時嗎？）沒有，它讓我承包，時間我自己安排
      。（問：開工後，公所是否派人來現場看過？）有，開工
      當日有來看我有無去，後來我完成後，他們還有來檢查是
      否完成。（問：這之間公所是否派人來過？）有，來過幾
      次我忘了。（(提示工人點檢簿及工資領據，是否為你印
      文？確實有領到報酬4700元嗎？）印章是我的，有領到工
      資。（問：你去工作時，公所是否派人在場監督？）沒有
      ，他們讓我承包，是偶爾來巡，看我有沒有去做而已。（
      問：割草的工具、油、設備是自己準備還是公所準備？）
      是我個人的。（問：公所有無要你們準備保護措施？）我
      自己有準備，公所也有要求穿保護衣及護目鏡。」等語在
      卷（見本院卷第94-95頁）。
    3.另被告鄉公所承辦本件勞務契約之技士乙○○亦到庭證稱
      ：「（問：96年7月間是否任職大內鄉公所？）是的，當
      時職稱是技士。（提示工人點檢簿及工資領據，問：是否
      為你印文？原告是否受被告委託去除草？）沒錯。（問：
      是誰與原告談工作的細節？）這工作是我與原告談的。當
      時地方有反應內江蒙正舊鐵路往後堀內郭道路及後堀往後
      山武靈宮產業道路雜草很多，建議委託原告做這工作，所
      以我去跟他談，細節是路段為內江蒙正到內郭後堀這段道
      路的除草，範圍估計約2~3公里，當時約定除草完畢給原
      告三日報酬，一日報酬為2,350元。（問：此數額如何得
      出？）2,350元是之前公所發包的另一件除草契約工資，
      是另一位證人戊○○標到的價格，戊○○是專業承攬，包
      括機具、燃油、防護設備要自備，所以單價比較高，我們
      就根據這個單價給原告承攬。三日是約定的，我們跟原告
      說範圍，請他預估，而我們認為這個範圍三日的報酬就夠
      了。（問：是否規定原告一定要在三日內完成？）沒有，
      我們只請他開工時通知我們，完工時我們需要拍些照片做
      核銷，其餘他工作的時間都可以彈性支配，沒有限定他要
      來公所簽到或打卡。（問：工作中有無去現場監督？）沒
      有，但他做的時間要拍個照，要有施工前中後的照片，只
      有拍過一次。（問：原告何時通知完工？）他來公所時眼
      睛已包紮完了，就說他的工作完成了要請款。（問：此時
      離他開工已多久了？）有一段時間，但不曉得距離多久。
      （問：從工人點檢簿及工資領據，如何看出原告的工時？
      ）我們與原告約定三日，根據原告說的施工時間填進去，
      在96年6月4、5、6日三日施工，96年6月8日的半日據原告
      說也有施工，我決定多給他半日工資。（問：你決定多給
      半日工資，完全根據原告自己說法？）是的。（問：當時
      知道原告在96年6月8日早上眼睛受傷嗎？）事發時我不知
      道，但他來申請時我知道他受傷了，但不知道是哪天受傷
      的，但仍決定依照原告的主張多給他半日工資。（問：原
      告的割草路段事後是否驗收？）我有去看，我認定有完成
      ，所以才讓他請款。（問：在原告請款時當場給付，還是
      他申請完，驗收完才給錢？）他來申請時，我們有先去看
      ，再讓他請領款項，應該不是當天。（問：原告的這工作
      是用標的嗎？為何找他？）不是用標的，是地方人士建議
      ，由當地農民來做，所以就請原告來做。我們沒有訂書面
      契約，只有口頭承諾。…（問：公所僱用雜工的行情？）
      每日1,200元，鄉公所另外有僱用雜工來除草，小方案承
      攬除草的雜工，機具及燃油由公所提供，每日早晚要到公
      所簽到，工時與我們上班時一樣上午8時至下午5時，工作
      期間我們會開工程車到現場去看他們有無施作，下工時再
      到公所簽退。（問：本件系爭工作有無限制一定要原告本
      人施作或只要完成工作就好？）只要完成工作就付報酬，
      基本上我們不一定需要原告本人完成。」等語在卷（見本
      院卷第95-96頁），核與證人戊○○證述情節大致相符。
    4.是依上開證人戊○○、乙○○證述，原告對於系爭除草工
      作之勞務提供方式，並無時間拘束性可言，每日何時上工
      ，何時停工，都由原告自行決定，而原告在工作了96年6
      月4日、5日、6日三日後，因尚未完成工作，但原告因病
      無法在7日繼續工作，仍自行休息一日，至同年月8日才繼
      續未完成之工作，惟原告僅將該事由告知當初介紹伊此謀
      得工作之代表會主席，並未向被告請假，此經原告陳明在
      卷：「我中間有隔了一天，就是7號那天，因我那天人咳
      嗽，因為除草會有煙，我就不去做，我有告訴代表主席，
      我沒告訴鄉公所，因為是代表主席叫我去除雜草的，我跟
      他說就好了。」（見本院卷第28頁）；是被告鄉公所對於
      原告勞務給付方法，無指揮監督權，反係原告對於工作方
      法及細節皆有自行安排之自由權限，而原告若無法提供勞
      務，亦可由其他人替代，並無一身專屬性可言。再者，系
      爭除草工作，係以一定工作完成為目的，原告供給勞務僅
      為手段，並非目的，此由原告雖然在96年6月4、5、6日等
      日工作，但遲至96年7月間才通知被告請領報酬，因原告
      主張其多作半日，被告承辦人員乙○○同意多給半日報酬
      ，並根據原告所說之工作日期填載在工人點檢簿及工資領
      據上等情可知，被告根本不知原告何時前往除草、實際工
      作日數為何，不過根據原告完成之工作而給予報酬。故原
      告是否本人提供勞務，有無同時與數個定作人成立承攬契
      約，被告均不過問。故原告與被告間顯係一方為他方完成
      一定之工作，他方俟工作完成，給付報酬之承攬契約無疑
      ，要與具有從屬關係且勞務不可替代性之僱傭契約有別。
      雖原告主張其工作尚未完成，但仍領得全部報酬，足認兩
      造間之勞務契約為僱傭契約云云。然被告委託原告之工作
      ，原告已完成，此經證人乙○○到庭結證屬實，原告之主
      張為無理由。
    5.綜上以觀，原告並未證明其與被告存有僱傭契約關係，被
      告之抗辯為有理由。
四、綜上所述，原告與被告間就系爭除草工作為承攬關係，並非
    僱傭關係，無勞基法之適用，則原告主張依依勞基法第59條
    第1款、第2款向被告請求就職業災害之醫療費用、醫療中不
    能工作之原領工資682,086元及自起訴訟狀繕送達翌日起至
    清償日止按年息5％計算之利息，均無理由，應予駁回。又
    原告之訴既經駁回，其假執行之聲請亦失所附麗，應併予駁
    回。
五、本件事證已臻明確，兩造其餘攻擊防禦方法及舉證，核與判
    決結果無影響，爰不再一一論列，併予敘明。
六、本件訴訟費用額為9,410元（裁判費7,490元、證人日費及旅
    費1,920元，共計9,410元），應由原告負擔，確定如主文第
    2 項所示。
七、據上論結，本件原告之訴為無理由，依民事訴訟法第78條，
    判決如主文。
中    華    民    國    98    年    12    月    29    日
                  民事第二庭    法  官  張麗娟
以上正本係照原本作成。
如不服本判決，應於送達後廿日內，向本院提出上訴狀並表明上
訴理由，如於本判決宣示後送達前提起上訴者，應於判決送達後
廿日內補提上訴理由書（須附繕本）。
中    華    民    國    98    年    12    月    29    日
                                書記官  楊宗倫


司法院資訊處製作；財團法人民間司法改革基金會備份。
